臺灣嘉義地方法院民事判決　　　　　　　 93年度訴字第790號
原　　　告　甲○○
訴訟代理人　乙○○律師
被　　　告　丁○○
上列當事人間遷讓房屋事件，於民國94年3月29日經言詞辯論終
結，本院判決如下：
    主  文
被告應將嘉義市○區○○段七小段二七四九建號及二七九一棟次
建號（門牌號碼嘉義市○區○○路五二八號）房屋遷讓並交還予
原告。
被告應自民國九十三年四月二十一日起，至騰空遷讓上開房屋之
日止，按月給付原告新臺幣壹拾萬元。
訴訟費用由被告負擔。
本判決於原告以新臺幣柒拾伍萬壹仟參佰元供擔保後，得假執行
。
    事實及理由
壹、原告起訴主張：原告於民國93年4月12日向本院應買拍定坐
    落嘉義市○區○○段七小段59之9地號、59之13地號、59之
    19地號土地及其上同段2749建號及2791棟次建號建物（門牌
    號碼嘉義市○區○○路528號，下稱系爭建物）。但系爭建
    物為訴外人即前所有人丙○○出租予被告，並訂立房屋租賃
    契約，約定每月租金新臺幣（下同）16,000元，租期自90年
    6月14日起至99年6月14日止，惟該租約係通謀虛偽意思表示
    所訂定，以避免法院強制執行，阻礙拍賣程序進行，其二人
    間所訂租約應為無效。而系爭建物位於嘉義市○區○○地段
    ，被告現無權占有使用該房屋，自應將房屋返還原告，並自
    93年4月21日起，至騰空遷讓系爭房屋之止，按月給付原告
    相當於租金之不當得利100,000元。為此，本於所有權物上
    請求權及不當得利之法律關係提起本訴，並聲明：（一）被
    告應將系爭建物遷讓並交還予原告。（二）被告應自93年4
    月21日起，至騰空遷讓系爭房屋之日止，按月給付原告100
    ,000元。（三）願供擔保請准宣告假執行。
二、對被告抗辯所為之陳述：
（一）被告等所提租約顯係以通謀虛偽意思而簽訂：
      本院92年度執字第2943號強制執行案件，債權人華南銀行
      股份有限公司係向丙○○請求償還本金12,600,000元，及
      自90年4月30日起至清償日止，按年息百分之七點八五計
      算之利息，則被告郭茂榮當時每年應繳納利息為989,100
      元，折算每月應繳納利息為82,425元；為丙○○與被告間
      之租賃契約每月租金僅收16,000元，是丙○○每月應償付
      銀行利息約達80,000餘元，豈有僅以每月16,000元之租金
      將系爭房屋出租之理，且訂立長達9年之租約，更顯與常
      理有違。況該屋既附有長期且經公證之租約，在買賣不破
      租賃之規定下，所有權人勢必無法將之以較高售價脫手，
      是該份租約係其二人以通謀虛偽意思所簽訂。
（二）丙○○與被告於90年6月14日虛偽簽訂租約，再持至法院
      公證，藉以阻礙強制執行程序之進行，然經公證之租賃契
      約，僅能證明當事人間於當時確有訂立租約之事實，至於
      該契約是否具備法律所定之效力，法官仍應就具體契約內
      容個別認定之。本案丙○○與被告間所為之租賃契約，顯
      係欲阻擾拍定程序之手段。
貳、被告則以：原本向丙○○承租之房屋，為一低矮房屋，被告
    以5,000,000元之代價改建為系爭建物。系爭建物遭拍賣後
    ，曾找原告商量，末獲原告置理。且欲繼續支付租金予出租
    人丙○○，但亦遍尋不到，而無法支付。被告與丙○○間確
    有租賃契約，租賃期間至99年6月13日止，原告請求為無理
    由云云置辯。
參、兩造不爭執之事實：
一、原告於93年4月12日向本院應買拍定系爭建物取得所有權。
二、被告現占有使用系爭建物。
肆、兩造爭執要旨：
一、丙○○與被告間之租賃契約是否為通謀虛偽意思表示而訂立
    ？
二、原告所得請求返還相當租金之不當得利金額若干？
伍、本院之判斷：
一、丙○○與被告間之租賃契約為通謀虛偽意思表示而訂立，應
    屬無效：
（一）按表意人與相對人通謀而為虛偽意思表示者，其意思表示
      無效。但不得以其無效對抗善意第三人；又所有人對於無
      權占有或侵奪其所有物者，得請求返還之。對於妨害其所
      有權者，得請求除去之。有妨害其所有權之虞者，得請求
      防止之，民法第87條第1項、第767條定有明文。查系爭建
      物現由被告占有使用，而原告於93年4月21日向本院應買
      拍定，取得所有權，此有原告提出本院不動產權利移轉證
      書影本1份附卷可稽（詳本審卷第11、12頁），並經本院
      依職權調閱本院民事執行處92年度執字第2943號卷宗查明
      無訛，應堪信為真實。被告雖提出向原所有人丙○○承租
      ，並經本院認證之房屋租賃契約書，主張就該房屋有租賃
      權存在云云，但法院就當事人所為租賃契約之認證，僅能
      證明當事人間確有訂立租約之事實，至該契約是否具備法
      律所定之效力，仍應就具體契約內容個別認定。
（二）查依被告提出之認證書及房屋租賃契約第2條約定「：租
      賃期間：自90年6月14日起至99年6月14日止，共9年。」
      ，第3條約定：「1、每月租金新臺幣壹萬陸仟元，於每月
      拾肆日以前繳納。2、保證金新臺幣參萬貳仟元，於租賃
      期滿交還房屋時無息返還。」等語（詳本審卷第28頁）。
      惟依原告聲請調取丙○○90年至92年度綜合所得稅結算申
      報書以觀，丙○○就系爭建物90年度至92年度並未申報租
      賃所得，係經財政部臺灣省南區國稅局核定其90年度綜合
      所得稅，出租系爭建物之所得為352,220元（詳本審卷第
      56頁）、91年度為338,187元（詳本審卷第57頁）、92 年
      度為290,516元，而與丙○○與被告之租賃契約所定之租
      金，於90年應有112,000元；91及92年度各應有92,000元
      不符。
（三）另依原告提出丙○○與訴外人趙碧輝之土地租賃契約所載
      （詳本審卷第92至94頁）：該租賃契約之標的為嘉義市○
      區○○段七小段59之9地號、59之13地號、59之19地號土
      地；租賃期間則自88年10月11日起至93年11月11日止，租
      金為每月100,000元。又該契約所附「房租收付簽收記錄
      表（仁愛路皇冠遊藝場）」（詳本審卷第94頁），即已載
      明88年時已有皇冠遊藝場之存在，而依丙○○與被告之租
      賃契約，租賃期間之始日為90年6月14日，足證被告所辯
      以5,000,000元之代價改建為系爭建物云云，並不可採。
      另系爭建物由趙碧輝承租至93年11月11日，而被告與丙○
      ○之租賃契約，卻約定自90年6月14日即開始，益證係為
      免遭債權人強制執行，而為虛偽租賃契約之訂定。
（四）綜上，足認丙○○與被告間之房屋租賃契約應為通謀虛偽
      意思表示而訂立，依民法第87條規定，應歸無效，是被告
      即無何占有使用系爭房屋之合法權源。原告依所有物返還
      請求權，請求被告返還系爭建物，於法即無不合，應予准
      許。
二、原告所得請求返還相當租金之不當得利金額為每月100,000
    元：
（一）按無法律上之原因而受利益，致他人受損害者，應返還其
      利益，民法第179條定有明文。而無權占有他人房屋，可
      能獲得相當於租金之利益，亦有最高法院61年台上字第
      1695號判例參照。
（二）被告既無權利而占有使用系爭建物，自受有相當於租金之
      不當得利，致原告因而受有損害，原告訴請返還，原無不
      合。惟查拍賣之不動產，買受人自領得執行法院所發給權
      利移轉證書之日起，始取得該不動產所有權，為強制執行
      法第98條所明定。查本件原告係於93年4月20日領得權利
      移轉證書，此有回證附於執行卷內足稽，其請求相當於租
      金之不當得利之權利，即應自該日起始得行使，而原告請
      求自93年4月21日起之相當於租金之不當得利，自屬有據
      。
（三）又系爭建物係經原告以2,254,000元應買取得之情，有不
      動產權利移轉證書附卷足稽。本院參酌系爭建物一樓現為
      被告經營皇冠遊藝場，有照片一幀在卷可參（詳本審卷第
      118頁），而系爭建物位於嘉義市○○路上，距離嘉義火
      車站、嘉義縣公車站及國光客運車站約500公尺。且系爭
      建物面臨仁愛路為鐵皮屋。後面為鋼筋混泥土造，仁愛路
      上均為商家等事實，業經本院勘驗明確，並有勘驗筆錄、
      附圖及相片16幀附卷可稽（詳本審卷第107頁至第110頁及
      第131頁至第138頁）等情，以系爭建物位於嘉義市○○路
      上，距火車站、公車站均不遠，交通甚為便利，且附近商
      業使用情形發達，市況繁榮，並參以丙○○前出租予趙碧
      輝之租金即每月100,000元，是認原告請求相當於租金之
      不當得利每月100,000元，應為適當。
三、綜上所述，原告本於物上請求權及不當得利之法律關係，請
    求被告應將系爭建物遷讓並交還予原告；及被告應自93年4
    月21日起，至騰空遷讓系爭房屋之日止，按月給付原告100,
    000元，為有理由，應予准許。又原告陳明願供擔保，請准
    宣告假執行，就原告勝訴部份，經核尚無不合，爰酌定相當
    之擔保併宣告之。
陸、本件待證事實已臻明瞭，兩造其餘攻擊防禦方法及舉證，對
    判決之結果已不生影響，爰不一一詳為審酌，併此敘明。
柒、訴訟費用裁判之依據：第78條。
中　　華　　民　　國　　94　　年　　4 　　月　　12　　日
                  臺灣嘉義地方法院民事第二庭
                          法  官  張育彰
以上正本係照原本作成
如對本判決上訴須於判決送達後20日內向本院提出上訴狀
中　　華　　民　　國　　94　　年　　4　　月　　13　　日
                          書記官　林育興
